【裁判字號】    95,重上更(二),30
【裁判日期】    951123
【裁判案由】    殺人等
【裁判全文】
臺灣高等法院臺中分院刑事判決    95年度重上更(二)字第30號
上  訴  人  臺灣臺中地方法院檢察署檢察官
上  訴  人
即  被  告  辛○○
選任辯護人  林志忠律師
            陳國華律師
上列上訴人因被告殺人案件，不服臺灣臺中地方法院八十八年度
訴字第一七四三號中華民國八十八年十二月三十一日第一審判決
（起訴案號：臺灣臺中地方法院檢察署八十八年度偵字第一七一
一三號），提起上訴，本院判決後，經最高法院第二次發回更審
，本院判決如下：
    主  文
原判決關於辛○○過失致人於死部分撤銷。
辛○○殺人，處有期徒刑拾年。褫奪公權伍年。
    事  實
一、辛○○、己○○（辛○○、己○○二人被訴遺棄罪部分，業
    經判決無罪確定）與友人楊國武、戊○○、林桂姍（現已改
    名為林慧姍）於民國八十八年七月十一日上午四時許，前往
    臺中市○區○○街三一三號故鄉ＫＴＶ一○三號包廂飲酒唱
    歌，至同日上午六時許，辛○○、己○○、楊國武、戊○○
    、林桂姍結帳步出故鄉ＫＴＶ，在故鄉ＫＴＶ店門口與甫買
    單之張格銘、丙○○、庚○○、甲○○、乙○○等人相遇。
    張格銘駕駛車牌號碼ＫＳ－一六三七號自小客車搭載丙○○
    、庚○○先行離去，楊國武因欲搭乘甲○○所駕駛之計程車
    ，然甲○○之計程車已搭載友人，無法再搭載楊國武，楊國
    武竟誤會甲○○拒載而與甲○○發生爭執，辛○○、己○○
    見楊國武與甲○○發生爭執，亦與甲○○及甲○○之友人乙○○發生衝突，而先前駕車搭載丙○○、庚○○離開之張格
    銘見甲○○並未駕車跟上，回頭發現甲○○與辛○○等人似
    有爭端，旋即掉頭返回故鄉ＫＴＶ。此時辛○○、己○○唯
    恐遭甲○○等人毆打，隨即至故鄉ＫＴＶ停車場由辛○○駕
    駛車牌號碼ＱＵ－四九五六號自小貨車搭載己○○準備離去
    ，正當辛○○倒車駛出停車場（車頭朝東往臺中市○○路方
    向，車身靠臺中市○○街左方）後往前行駛時，適張格銘駕
    駛車牌號碼ＫＳ－一六三七號自小客車停於辛○○駕駛之車
    牌號碼ＱＵ－四九五六號自小貨車右前方，並下車跑至辛○○駕駛之自小貨車前，同時拍打擋風玻璃，阻止辛○○、己○○離去，辛○○係汽車駕駛人，明知張格銘立於車前拍打
    擋風玻璃，已預見其如繼續開車向前行駛，以貨車撞擊將有
    致張格銘於死之可能，竟萌生縱令置張格銘於死地亦在所不
    惜之不確定殺人故意，認死亡結果之發生，亦不違背其本意
    ，竟仍往前行駛，致撞及張格銘，使張格銘遭撞擊後被壓入
    辛○○駕駛之車牌號碼ＱＵ－四九五六號自小貨車前保險桿
    下方，在場之丙○○、庚○○見張格銘遭辛○○撞及壓入車
    下掙扎，為救出張格銘，即一面拍打車輛，一面自後追趕辛○○所駕駛之自小貨車意欲攔停，惟辛○○此際仍不予置理
    ，繼續往前行駛一百公尺左右，已感覺車行不順，仍再往前
    行駛約五十公尺致難以前行後，始由己○○下車查看，己○○下車後發現張格銘卡在小貨車前保險桿下方，遂請辛○○
    下車幫忙抬下張格銘，致使遭撞及後再遭拖行之張格銘受有
    胸部及右腹面部嚴重挫鈍傷合併三度燒傷、後背及兩臀上部
    大面積撕裂傷及挫擦傷合併三度燒傷。辛○○、己○○將張
    格銘抬下時，見丙○○、庚○○等已在後追趕將至，乃將張
    格銘留置於臺中市○區○○街三五七號大中保齡球館前路邊
    ，隨即駕駛前開自用小貨車加速左轉，往臺中縣太平市○○
    路方向逃逸。丙○○、庚○○旋即駕車追趕至大中保齡球館
    前，將張格銘送往中國醫藥學院附設醫院急救，延至八十八
    年七月十二日凌晨四時三十五分許，終因心肺功能衰竭、胸
    腹部挫傷合併內出血（肝右葉及右腎破裂），傷重不治死亡
    。嗣經警依據自小貨車車牌號碼ＱＵ－四九五六號，循線緝
    獲辛○○及己○○，始查悉上情，並扣得該肇事之自小貨車
    乙部。
二、案經被害人張格銘之父丁○○訴由臺中市警察局第三分局報
    請臺灣臺中地方法院檢察署檢察官偵查起訴。
    理  由
甲、程序方面：
一、按九十二年二月六日修正公布，並於同年九月一日施行之刑
    事訴訟法在訴訟程序方面作了大幅度之修正，其重點即為涉
    及證據之傳聞法則、其例外、交互詰問運作方式與共同被告
    之調查證據或辯論程序之分離、調查共同被告時，證人程序
    之準用等重大變革。而立法者為因應此一變革，乃於刑事訴
    訟法施行法訂定第七條之三，以為已繫屬各級法院之刑事案
    件，其審理跨越新舊刑事訴訟程序法領域時，應如何適用訴
    訟法之問題之過渡規定。該條明定：「中華民國九十二年一
    月十四日修正通過之刑事訴訟法施行前，已繫屬於各級法院
    之案件，其以後之訴訟程序，應依修正刑事訴訟法終結之。
    但修正刑事訴訟法施行前依法定程序進行之訴訟程序，其效
    力不受影響。」所謂依法定程序進行之訴訟程序「效力不受
    影響」，其立法理由謂：「．．．但為避免程序之勞費，本
    諸舊程序用舊法，新程序始用新法之一般法則，各級法院於
    修正之刑事訴訟法施行前，已依法踐行之訴訟程序（包含相
    關證據法則之適用），其效力不受影響。故而，對於提起上
    訴之案件，於修正刑事訴訟法施行前，原審法院就可得為證
    據之證據，已依法定程序調查者，其效力亦不受影響．．．
    」是該條所稱「依法定程序進行之訴訟程序」，當指各級法
    院審理已繫屬之案件適用修正前之訴訟程序而言，自不包含
    警詢及偵查中之調查程序在內。故修法前第一、二審法院於
    審判期日適用修正前之刑事訴訟法及其相關之證據法則而辯
    論終結之案件，經上訴於上級審法院後新法修正公布施行，
    依前揭第七條之三但書之規定，因原審法院適用修正前之訴
    訟程序其效力不受影響，則上級審法院不得以原審法院之判
    決違背新法之規定，而指摘其判決違背法令。又各級法院於
    審理案件時，新法修正公布施行，則本諸舊程序用舊法，新
    程序始用新法之一般法則，均應適用新法審理終結，在此情
    形，其中刑事訴訟法第一百五十九條至第一百五十九條之五
    所謂傳聞法則及其例外，當有其適用。故被告以外之人於審
    判外之言詞或書面陳述，除法律有規定者外，不得作為證據
    ，從而警詢或偵查中之筆錄雖作成於修法前，仍屬傳聞證據
    ，並非依刑事訴訟法施行法第七條之三但書之規定，當然取
    得證據能力，仍應依刑事訴訟法第一百五十九條之一第二項
    、第一百五十九條之二、第一百五十九條之三、第一百五十
    九條之五之規定，以判斷其是否有證據能力（最高法院九十
    四年度臺上字第七三九七、七三九四號判決意旨參照）。查
    本件係於八十八年九月六日繫屬於原審法院，有原審法院收
    件章在卷為憑，本件證人庚○○等人於警、偵訊所為之供述
    ，均屬被告以外之人於審判外之陳述，並非依刑事訴訟法施
    行法第七條之三但書之規定，當然有證據能力，本於訴訟程
    序從新之原則，仍應依刑事訴訟法第一百五十九條之一第二
    項、第一百五十九條之二、第一百五十九條之三、第一百五
    十九條之五之規定，以判斷其是否有證據能力，合先敘明。
二、被告於八十八年七月十一日為警製作警詢筆錄後，翌日（即
    同年七月十二日）檢察官相驗被害人張格銘之屍體後，即由
    檢察官偵查訊問，並於同年八月六日、八月十三日再經檢察
    官提訊，被告於三次檢察官偵訊時及原審法院審理時均未提
    及其警詢筆錄並非出於自由意志或曾遭人恐嚇之事，被告於
    本院前審及更一審始辯稱：「（辯護人問：你們於警局所說
    是否出於自由意志？）當時是緊張之氣氛（註：筆錄誤載為
    『分』）下所講的。」（見本院八十九年上訴字第四二二號
    卷第二０二頁）、「當時在警局的時候，我們有遭到對方的
    恐嚇，所以對於警訊筆錄我並沒有看清楚，然後就簽名了。
    」（見本院九十二年上更（一）字第一二號卷第九０頁），
    惟被告並未具體陳述其究竟係遭何人恐嚇？如何恐嚇？如果
    確遭他人恐嚇，對於其警詢筆錄正確性影響之程度如何？而
    本件並無任何證據足以證明被告於警詢時有遭被害人親友恐
    嚇之情事，自無從認定被告在警詢中之供述有何違反其自由
    意思之情形，其事後抗辯警詢時曾遭人恐嚇云云，自無足可
    採。從而，本院認為被告之警詢筆錄有證據能力。
三、次按，證人應命具結；證人依法應具結而未具結者，其證言
    不得作為證據，刑事訴訟法第一百八十六條第一項前段、第
    一百五十八條之三分別定有明文。是證人除有同法第一百八
    十六條第一項規定不得令其具結之情形外，於偵查或審判中
    均應使其具結，以擔保證言係據實陳述，若違背該等具結之
    規定，未令證人於供前或供後具結，該等證言因欠缺程序方
    面之法定條件，即難認為係合法之證據資料，其證言即不具
    證據能力，不得採為判決基礎（參照最高法院九十五年度台
    上字第五八０七號判決意旨）。查證人丙○○、庚○○、甲○○、乙○○、楊國武、戊○○、張清源等人就被告是否觸
    犯本案犯罪而言，係就與待證事實有重要關係之親身知覺、
    體驗事實而陳述，乃屬證人之身分，依前揭法條之規定，自
    應依同法第一百八十六條第一項規定命其具結，惟證人丙○○、庚○○、甲○○於八十八年七月十二日檢察官偵查中所
    為之陳述，並未先經具結後為之，亦未於訊問後補行具結（
    見八十八年度相字第一０二七號卷第五二頁背面至五六頁）
    ，另證人乙○○、楊國武、戊○○、張清源於八十八年七月
    三十日檢察官偵查中所為之陳述，並未先經具結後為之，亦
    未於訊問後補行具結（見八十八年度偵字第一七一一三號卷
    第一四頁背面至一五頁背面），且查無刑事訴訟法第一百八
    十六條第一項但書所規定不得令其具結之情形，依上開說明
    ，證人丙○○、庚○○、甲○○、乙○○、楊國武、戊○○
    、張清源於前揭期日偵查中向檢察官所為之陳述，即無證據
    能力。
四、被告以外之人於偵查中向檢察官所為陳述，除顯有不可信之
    情況者外，得為證據，同法第一百五十九條之一第二項定有
    明文。偵查中對被告以外之人（包括證人、鑑定人、告訴人
    、被害人及共同被告等）所為之偵查筆錄，或被告以外之人
    向檢察官所提之書面陳述，性質上均屬傳聞證據。惟現階段
    刑事訴訟法規定檢察官代表國家偵查犯罪、實施公訴，依法
    其有訊問被告、證人及鑑定人之權，證人、鑑定人且須具結
    ，而實務運作時，檢察官偵查中向被告以外之人所取得之陳
    述，原則上均能遵守法律規定，不致違法取供，其可信度極
    高，職是，被告以外之人前於偵查中已具結而為證述，除反
    對該項供述得具有證據能力之一方，已釋明「顯有不可信之
    情況」之理由外，不宜以該證人未能於審判中接受他造之反
    對詰問為由，即遽指該證人於偵查中之陳述不具證據能力。
    本件證人林桂姍（現已改名為林慧姍）於檢察官偵查中所為
    之陳述（見八十八年度偵字第一七一一三號卷第三四頁），
    其未曾提及檢察官在偵查時有不法取供之情形，亦無顯不可
    信之情況，依上開說明，其於偵查中之證言自具有證據能力
    。
五、再按，被告以外之人（包括證人、鑑定人、告訴人、被害人
    及共同被告等）於檢察事務官、司法警察官或司法警察調查
    中所為之陳述，與審判中不符時，其先前之陳述具有較可信
    之特別情況，且為證明犯罪事實存否所必要者，得為證據，
    刑事訴訟法第一百五十九條之二定有明文。所謂「前後陳述
    不符」之要件，應就前後階段之陳述進行整體判斷，以決定
    其間是否具有實質性差異，惟無須針對全部陳述作比較，陳
    述之一部分有不符，亦屬之。而所謂「較可信之特別情況」
    之情形，亦應就前後陳述時之各種外部情況進行比較，以資
    決定何者外部情況具有可信性。若陳述係在特別可信之情況
    下所為，則虛偽陳述之危險性即不高，雖係審判外陳述，或
    未經被告反對詰問，仍得承認其有證據能力。本件證人己○○於警詢中證稱：：「．．．張格銘以身體阻擋辛○○駕車
    前進，廖即加油衝撞張格銘倒地後離去，致使張格銘重傷生
    命垂危。」、「當時我們車子已啟動並慢慢行駛，張格銘突
    然跑出來阻擋，但我們還是將車子開走。」、「我當時知道
    張格銘被撞．．．」等語（見八十八年度相字第一０二七號
    卷第一六頁、第一九頁及其反面），惟其於本院更一審調查
    時結證稱：「（問：你有無看到有人擋在被告車子擋風玻璃
    正前方？）沒有。」、被害人是站在被告駕駛座的左前方、
    不是很清楚有看到被害人擋在車子左前方等語（見本院九十
    二年上更（一）字第一二號卷第四八、五０頁），於本院證
    稱：「（問：當時你看到被害人張格銘人在何處？）他人在
    駕駛座的旁邊。」等語（見本院卷第八０頁），證人己○○
    於警詢中及法院審理時之供述已有前後陳述不符之情形，本
    院審酌其於警詢中之證述距案發日較近，當時記憶自較深刻
    ，可立即反應所知，不致因時隔日久而遺忘案情；且較無來
    自被告或其他成員同庭在場之壓力而出於虛偽不實之指證，
    或事後串謀而故為迴護被告之機會，揆諸上開說明，其於警
    詢中所為之陳述，客觀上應具有較可信之特別情況，且亦為
    證明犯罪事實存否所必要，依上揭規定，其於警詢中之證言
    自有證據能力。
乙、實體方面：
壹、認定犯罪事實所憑之證據及理由：
一、訊據上訴人即被告辛○○（以下稱被告辛○○）對於其確有
    於前揭時、地駕車撞及張格銘，並與己○○一同將卡在其所
    駕駛小貨車前保險桿下方經拖行受傷之張格銘抬下，置於前
    揭大中保齡球館前路邊之等事實坦白承認，惟矢口否認有基
    於殺人之犯意衝撞並拖行張格銘，辯稱：伊駕車欲駛離現場
    ，突見張格銘跑到車子左前方，伊有閃過張格銘，不知張格
    銘卡在保險桿下，因恐停車遭圍毆而加速逃離，並非蓄意衝
    撞張格銘並將其拖行云云。
二、經查，被害人張格銘確因遭被告辛○○駕駛前揭車牌號碼Ｑ
    Ｕ－四九五六號自小貨車撞及後，致其肝臟右葉、右腎臟破
    裂，且被壓入小貨車前保險桿下經拖行約一百五十公尺，造
    成胸及右腹面部嚴重挫鈍傷合併三度燒傷，後背及兩臀上部
    大面積撕裂傷及挫傷合併三度燒傷，並因心肺功能衰竭死亡
    ，業據被告辛○○坦白承認，並有私立中國醫藥學院附設醫
    院法醫參考病歷摘要一件在卷可稽（見八十八年度相字第一
    ０二七號卷第六八頁），復經臺灣臺中地方法院檢察署檢察
    官督同檢驗員相驗屍體屬實，製有勘驗筆錄、驗斷書、相驗
    屍體證明書附卷足憑（見同上相驗卷第五一頁以下、第六七
    頁、第六九頁以下），是被害人張格銘自係因被告辛○○駕
    車撞擊及拖行而死亡，彼此間有相當因果關係之事實，堪予
    認定。
三、被告辛○○固於原審及本院辯稱：被害人張格銘遽然衝至伊
    貨車前方，伊來不及煞車而擦撞張格銘，並無致被害人張格
    銘於死之犯意云云。惟查：
  (一)按行為人對於構成犯罪之事實，預見其發生而其發生並不違
    背其本意者，以故意論，刑法第十三條第二項定有明文，此
    即間接故意，以行為人預見其行為，有發生犯罪事實之可能
    ，雖無必生之確信，但間接容認其結果之發生之謂。而行為
    人有無犯罪之故意，乃個人內在之心理狀態，惟有從行為人
    之外在表徵及其行為時之客觀情況，依經驗法則審慎判斷，
    方能發現真實（最高法院八十八年度臺上字第一四二一號判
    決意旨參照）。
  (二)本件被害人張格銘身長一七六公分，有相驗屍體驗斷書可證
    （見八十八年度相字第一０二七號卷第七０頁），被告辛○○駕駛之車牌號碼ＱＵ－四九五六號自小貨車車高為一九七
    公分，而證人庚○○與丙○○所證述被害人拍打前開車牌號
    碼ＱＵ－四九五六號自小貨車駕駛座前方玻璃處，離地高度
    則為一五八公分，此業經本院前審勘驗現場丈量屬實，有勘
    驗筆錄及相片在卷可按（見本院八十九年上訴字第四二二號
    卷第一二三頁以下、第一三九頁以下），是被害人張格銘站
    立於被告辛○○所駕駛之小貨車之擋風玻璃前，被告辛○○
    應明顯可視及，其當可預見如仍繼續將車往前駛去並繼續拖
    行，有撞擊被害人張格銘致其死亡之可能。
  (三)被告辛○○於原審及本院審理中雖另辯稱：伊車子已在行進
    沒看到被害人張格銘在車前，也不知道有撞到被害人張格銘
    ，不是故意撞的云云。然查：
  1.被告辛○○在案發日即八十八年七月十一日警詢時即供稱：
    「當時就有乙部白色自小客開到故鄉ＫＴＶ，從車上下來兩
    名年輕人，並至白色自小客後車廂拿乙支木棍出來，其中乙
    名年輕人跑到我的前車頭要擋我的車，被我的自小貨撞到，
    ．．．」（見八十八年度相字第一０二七號卷第一一頁）、
    「（問：為何你撞到人後仍不煞車，繼續加速前進？）我不
    知道他被夾在車底，我知道有撞到人，我未下車察看。」（
    見八十八年度相字第一０二七號卷第一四頁反面），被告於
    八十八年七月十二日在偵查中自承：「（問：有何意見？）
    我承認我有撞到人．．．」、「（問：有無看到死者站在車
    窗前？）有，．．．」等語（見八十八年度相字第一０二七
    號卷第五四頁），足認被告辛○○於警詢、偵訊中業已自承
    在開車前即有看到被害人張格銘站在車窗前及開車後有撞到
    被害人張格銘。
  2.證人己○○於本院更一審調查時結證稱：「（問：你有無看
    到有人擋在被告車子擋風玻璃正前方？）沒有。」、「（被
    害人）不是擋在正前面，也不是正面擋，就是站在被告駕駛
    座的左前方」、「（問：依照你的說法，你們是否有看到被
    害人擋在車子左前方？）不是很清楚，也不知道被害人是何
    人。」等語（見本院九十二年上更（一）字第一二號卷第四
    八、五０頁），證人己○○於本院證稱：「（問：當時你看
    到被害人張格銘人在何處？）他人在駕駛座的旁邊。」等語
    （見本院卷第八０頁），惟證人己○○在警詢時即稱：「．
    ．．張格銘以身體阻擋辛○○駕車前進，廖即加油衝撞張格
    銘倒地後離去，致使張格銘重傷生命垂危。」、「（問：你
    與辛○○駕駛自小貨車ＱＵ－四九五六號欲離開時，張格銘
    有無用身體將車子擋住？）當時我們車子已啟動並慢慢行駛
    ，張格銘突然跑出來阻擋，但我們還是將車子開走。」、「
    （問：你當時是否知道張格銘被撞，並被拖行約一五０公尺
    ？）我當時知道張格銘被撞．．．」等語（見八十八年度相
    字第一０二七號卷第一六頁、第一九頁及其反面），是證人
    己○○於警詢中及法院審理時之供述有前後陳述不符之情形
    ，本院審酌其於警詢中之證述具有較可信之特別情況，且為
    證明犯罪事實之存否所必要，依刑事訴訟法第一百五十九條
    之二之規定，其於警詢中之陳述應有證據能力，已如前述，
    參諸證人己○○於警詢中陳述被害人張格銘當時以身體阻擋
    被告辛○○駕車前進之情節，核與被告辛○○於警詢、偵訊
    中自承在開車前即有看到被害人張格銘站在車窗前之事實相
    符，應以證人己○○於警詢中證述之內容較為可採，至於證
    人己○○於本院更一審調查時結證及本院審理時證述之內容
    ，顯係迴護被告辛○○之詞，委無可取。是依證人己○○於
    警詢中之證詞，亦足以證明被告辛○○明知被害人張格銘以
    身體在車前阻擋，仍繼續開車衝撞被害人張格銘。
  3.證人庚○○、丙○○於原審及本院前審調查時均指證被害人
    張格銘站在被告駕駛的車前擋風玻璃處以身體阻擋，被告辛○○竟往前直開撞擊被害人張格銘等語（見原審卷第八五、
    八六頁，本院八十九年度上訴字第四二二號卷第一０一、一
    ０二、一０四、一０五頁背面）。
  4.證人甲○○於原審及本院前審審理中亦指證被害人張格銘跑
    去站在貨車前面，被告辛○○不予理會，仍直接衝撞被害人
    張格銘等語（見原審卷第七０頁，本院八十九年度上訴字第
    四二二號卷第一二七頁背面）。
  5.證人乙○○於原審、本院前審及本次審理中亦指證被害人張
    格銘站在車正前方不到一公尺的距離，其高度已到擋風玻璃
    ，被告辛○○可以看到前面有人，仍開車撞上去，並以低速
    檔拖行等語（見原審卷第七一頁，本院八十九年度上訴字第
    四二二號卷第一０六頁反面至第一０七頁、本院卷第七六頁
    背面至第七七頁）。
  6.證人林桂姍（現已改名為林慧姍）向檢察官陳述作證之前，
    被告辛○○及證人己○○均未曾提及當時被告辛○○有踩剎
    車之情事，證人林桂姍於偵查中證稱：「我有看到本來辛○○要起步，看到一個人突然站在他車子前面，他就踩剎車。
    」云云（見八十八年度偵字第一七一一三號卷第三四頁），
    又證人林桂姍於原審證稱：「當時我還在現場，我只知道他
    有踩車。」、「（問：你聽到踩煞車的聲音，有無看到被害
    人在車前？）沒有。」云云（見原審卷第六八、六九頁），
    證人林桂姍於本院更一審證稱：「（問：是否有看到有人擋
    住被告的車子？）看不清楚。」云云（見本院九十二年上更
    （一）字第一二號卷第五七頁），足認證人林桂姍當時有無
    看到被害人張格銘站立於車前，證人林桂姍所證前後不一，
    且與前揭證人庚○○、丙○○、甲○○、乙○○證述之內容
    不符，是證人林桂姍所證述之真實性，即有可疑。另證人林
    桂姍於偵查中、原審、本院更一審調查中證稱：有看到被告
    有踩剎車等語（見八十八年度偵字第一七一一三號卷第三四
    頁、原審卷第六八、六九頁、本院九十二年上更（一）字第
    一二號卷第五六頁），惟證人林桂姍於本院更一審證稱：「
    （問：被告車子駛離現場的狀況，你有無看到？）他駛離的
    剎那，我沒有看到，被告車子開走之後，我有看到。」、「
    （問；有無看到被告車子撞到人？）剎那間沒有看清楚，後
    來有看到被告車子下面有卡住一個人。」等語（見本院九十
    二年上更（一）字第一二號卷第五六、五七頁），然證人林
    桂姍既證稱其看到的時候，被告辛○○駕駛的車輛已開走，
    並未看到被告辛○○開車駛離的狀況，則其如何看到被告辛○○要開車的時候有踩剎車？足認證人林桂姍證述之內容前
    後矛盾。另證人林桂姍於本院更一審調查中，對於其他案發
    現場之情況均表示不復記憶（見本院九十二年上更（一）字
    第一二號卷第五五至五八頁），雖人之記憶會因時間經過而
    逐漸淡忘，惟證人林桂姍無法記憶其他情節，僅就並未看到
    被害人張格銘站在車前、被告辛○○有踩剎車等情事有所記
    憶並詳細證述，顯屬故為迴護被告辛○○之詞，核與事實不
    符，殊無可採。
  7.本件被告辛○○所駕駛之ＱＵ－四九五六號小貨車於撞擊被
    害人張格銘後，依卷內照片所示（見八十八年度相字第一０
    二七號卷第四八、四九頁），貨車正前方雖未留下明顯撞擊
    之痕跡，惟被告辛○○駕駛之貨車於撞擊被害人張格銘後，
    是否留下撞擊之痕跡，涉及當時撞擊之速度、被害人張格銘
    是否行進中、被害人張格銘受撞擊之部位、貨車車頭之材質
    等相關因素，尚難因被告辛○○駕駛之貨車正前方未留下撞
    擊之痕跡，即據此認定被告辛○○無衝撞被害人張格銘之故
    意。
  8.據上以觀，上開證人庚○○、丙○○、甲○○、乙○○均證
    稱親眼目睹被告辛○○見被害人張格銘已站在車前，被告辛○○仍繼續開車向被害人張格銘撞去，而被告辛○○於警詢
    、偵訊時亦已坦承確有看見被害人張格銘站在自小貨車前，
    被告辛○○自可預見繼續開車向前行駛並繼續拖行，有撞死
    被害人張格銘之可能。被告辛○○主觀上既已有此預見，猶
    執意往前駛去，致被害人張格銘受傷送醫不治死亡，顯見被
    告辛○○當時有間接認許死亡結果發生之不確定故意，要無
    疑義，其具有殺人之不確定故意，洵堪認定。被告辛○○所
    辯不知道撞到人，或非故意撞人，無傷害及殺人故意云云，
    均屬事後卸責之詞，不足採信。
四、被告辛○○之行為是否符合正當防衛或緊急避難之要件：
  (一)按刑法第二十三條規定正當防衛之要件，以遇有現在不法之
    侵害，始能成立，如不法侵害已過去，或預料有侵害而不法
    侵害尚未發生，則其加害行為，自無正當防衛之可言（參照
    最高法院十九年上字第一一七四號、二七年上字第二八七九
    號判例）。而所謂「侵害之現在性」，亦指侵害之急迫性、
    迫切性，即法益之侵害已迫在眉睫。從而，已過去或未來之
    侵害，並不具有「現在性」，無成立正當防衛之可能。又刑
    法第二十四條第一項前段之緊急避難行為，以自己或他人之
    生命、身體、自由、財產猝遇危難之際，非侵害他人法益別
    無救護之途，為必要之條件（參照最高法院二十四年上字第
    二六六九號判例）。
  (二)被告辛○○於本院前審及本院審理中辯稱：伊要過去幫楊國
    武勸架時，有乙名年輕人持木椅打伊頭部，伊就和己○○要
    開自小貨車離開時，當時就有乙部白色自小客開到故鄉ＫＴ
    Ｖ，從車上下來兩名年輕人，並至白色自小客後車廂拿乙支
    木棍出來，伊當時處於身體、生命、財產受威脅之狀況，伊
    當時駕車離去，係基於正當防衛逃命之想法，並無殺人之意
    云云。
  (三)證人戊○○於原審審理及本院前審調查時證稱：「（當天情
    形？）當晚唱完歌，楊國武說他要去叫計程車，我、己○○
    、辛○○出去，看楊國武未離開，我告訴他要載他，酒店的
    小姐拿兩盒面紙給楊國武，計程車司機（按：即證人甲○○
    ）也過去與楊國武說話，楊國武下車，來了一個胖子就打楊
    國武，楊國武坐在地上，我下車去拉他，並為他排解，辛○○也過來幫忙，但他們人很多，又有喝酒，不聽我們排解，
    要打我們，我們很怕上車要逃，一台白色轎車擋住辛○○的
    車，白色轎車車門全開，人都下來去行李箱要拿東西打人，
    ．．．，只有見到有人在追辛○○的車。」、「（當時你坐
    何人的車走？）我自己開，我載楊國武，他本來要先回家，
    他說要請外面的計程車．．．有一位小姐拿面紙給楊，楊下
    車說『不用、不用』，對方就有人過來打楊國武，他倒地後
    一直說『誤會誤會』，我也被打，他們有一台白色喜美車子
    開過來，打我的男生繼續打我，．．．」等語（見原審卷第
    三八頁及其背面，本院八十九年上訴字第四二二號卷第七二
    頁背面）。
  (四)證人楊國武於本院前審調查時證述：「（你有無與甲○○發
    生糾紛？）．．．，不知道怎麼回事，他們就有人過來打我
    」、「（你當時有無與甲○○打架？）我被打一下就倒了。
    」、「（你想坐其車，他不載，才發生爭吵？）對」、「（
    你拒絕那位女生的面紙，他們誤會而生爭吵？）對的。」等
    語（見本院八十九年上訴字第四二二號卷第四九頁反面、第
    七０頁）。
  (五)證人林桂姍於原審審理時證稱：「（問：案發當晚發生的事
    你記得嗎？）開始是如何衝突我不知道，我們從ＫＴＶ出來
    ，我坐辛○○的車要回去，後來他們發生衝突打起來，我們
    本來要下去勸架，後來有一部白色車子過來，上面有三個人
    ，有一個人好像拿棍子，我叫辛○○先走，．．．」、「（
    問：勸架時被害人有無在現場？白色車距離你們多遠？拿棍
    子的人是誰？）勸架時被害人沒有在場，被害人是坐白色車
    ，後來有迴轉回來，我不知道拿棍子的人是誰，白色車本來
    是要離開，看到他們打架才又調車回來。」等語（見原審卷
    第六八、六九頁）。
  (六)依證人戊○○、楊國武、林桂姍上述之證詞，堪認被害人張
    格銘之所以立於被告辛○○之車前，係因先前被害人張格銘
    之同行友人甲○○與被告辛○○之友人楊國武發生口角，被
    害人張格銘以為甲○○等人遭楊國武、己○○、被告辛○○
    等人欺負，而駕駛白色轎車返回現場，並下車阻擋被告辛○○之車子離開現場。
  (七)被告辛○○於離開故鄉ＫＴＶ之前，有無人持木棍要追打被
    告辛○○：
  1.證人己○○於警詢中稱：「我於八十八年七月十一日六時在
    台中市○區○○路三一三號故鄉自助ＫＴＶ結帳欲離去時，
    在門口與另一群ＫＴＶ出來男子發生糾紛，我朋友辛○○遭
    對方持椅子打傷，．．．」、「．．．我與辛○○最後離開
    至門口時，對方有數人持椅子衝過來打辛○○，我即要辛○○離開，．．．」等語（見八十八年度相字第一０二七號卷
    第一五頁背面、第一六頁背面），證人己○○於本院則證稱
    ：「一個人拿椅子要打辛○○。」、要離開ＫＴＶ時，我不
    知道對方有幾人拿木棍，拿木棍的人有三、四個人從白色車
    子下來等語（見本院卷第八０頁及其背面）。
  2.證人林桂姍於偵查中證稱：「我不曉得誰打架，我坐在他（
    按指被告辛○○）車上，本來他要載（我）回米格林，但我
    們三人下來要勸架，把皮包放在車上，看到喜美車子有三個
    人下來，本來要拿棍子，但車子被擋住無法拿後車廂的棍子
    ，．．．」等語（見八十八年度偵字第一七一一三號卷第三
    三頁背面），證人林桂姍於原審審理時證稱：「（問：案發
    當晚發生的事你記得嗎？）開始是如何衝突我不知道，我們
    從ＫＴＶ出來，我坐辛○○的車要回去，後來他們發生衝突
    打起來，我們本來要下去勸架，後來有一部白色車子過來，
    上面有三個人，有一個人好像拿棍子，我叫辛○○先走，
    ．．．」等語（見原審卷第六八頁）。
  3.證人乙○○於本院證稱：「（問：你們這邊是否有人持棍子
    打對方？）沒有。」、「（問：辛○○要走時，有無人拿棍
    子要追？）應該沒有人。辛○○車子要走，張格銘前去阻擋
    問是什麼情形。」、「（問：當時你有沒有看到辛○○或你
    們這邊的人拿棍棒或拿其他武器？）沒有。」等語（見本院
    卷第七六頁背面、第七八頁、第七九頁）。
  4.參酌上開證人己○○、林桂姍、乙○○證述之內容，足認被
    告辛○○駕車搭載己○○要離開故鄉ＫＴＶ之前，是否有人
    持木棍朝被告辛○○走來，證人己○○、林桂姍與乙○○證
    述之內容並不相同，且證人林桂姍之證詞亦前後不一致，因
    證人己○○、林桂姍係被告辛○○同行之友人，證人乙○○
    係被害人張格銘同行之友人，渠等之證詞互不相符，因並無
    其他事證可資佐證，何人所證屬實，迄今已難以查證。
  (八)又案發當時，被告所停車子後面有空間可以倒車，大約有二
    十公尺可以倒車，當時被告的車子可以從別的方向離開，被
    告駕駛的貨車與後方障礙物距離大約有二十公尺等情，業據
    證人乙○○到庭證述屬實（見本院卷第七九頁），證人己○○於本院證稱：被告要開車離去時，車子並沒有被打到等語
    （見本院卷第八０頁背面第一行），依上開情事以觀，足認
    被告辛○○之所以急於駕駛自用小貨車搭載己○○離開故鄉
    鄉ＫＴＶ，僅係因與甲○○、乙○○發生衝突，惟恐遭甲○○等人毆打，且被害人張格銘只是擋住被告辛○○駕駛之車
    輛，示意要被告辛○○下車，並未實際對被告辛○○或其他
    人有侵害身體或財產法益之行為，亦無證據足證被害人張格
    銘有加害被告辛○○之意思或當時有其他人有對被告辛○○
    、己○○侵害身體或對被告辛○○所駕駛自用小貨車有損害
    之行為，而正當防衛以對於現在不法之侵害為條件，縱如被
    告辛○○所辯恐遭甲○○等同行友人追打，始急於離開云云
    ，但是否有他人之加害與否，僅在顧慮之中，既非對於現在
    不法之侵害加以防衛，即與刑法第二十三條之規定不符。是
    被告辛○○於衝撞被害人張格銘之時，並無危難發生，此與
    正當防衛以對於現在不法之侵害為要件、緊急避難須行為人
    已有危難發生之要件，已顯有不符。又依卷附台中市○○○
    道路交通事故調查報告表繪製之現場事故圖所示，案發地點
    位於台中市○○街與二聖街交岔路口，場地甚為寬敞，復緊
    臨兩條道路（見八十八年度相字第一０二七號卷第五頁背面
    ），證人乙○○於本院亦證稱：「（問：當時有無其他車輛
    擋住辛○○？）沒有。」等語（見本院卷第七八頁背面、第
    七九頁），縱認被害人張格銘以自小客車擋住被告辛○○所
    駕自小貨車右前方，又下車擋在被告辛○○之車前，乙○○
    等人之前對被告辛○○已有毆打之行為，被告辛○○為避免
    乙○○等人之傷害，亦可先行將車倒退、迴轉再行駕車離開
    ，被告辛○○駕駛自小貨車衝撞擋在其車前之被害人張格銘
    ，難認是為避免遭他人傷害之狀態下，別無其他方法可行之
    不得已行為。是被告辛○○當時雖畏懼與其友人同遭毆打，
    而急於離開現場，被告辛○○發動其所駕駛之車輛欲行逃離
    現場，致撞擊攔於車前之被害人張格銘，難認符合正當防衛
    或緊急避難之要件。
五、綜上所述，被告辛○○見被害人張格銘已站在車前，仍向被
    害人張格銘撞去，被告辛○○主觀上應可預見有撞死被害人
    張格銘之可能，被告辛○○撞倒被害人張格銘並拖行約一百
    五十公尺後，將被害人張格銘棄置路邊，但隨後被害人張格
    銘之友人庚○○、丙○○立即趕到，將被害人張格銘送醫，
    是被告辛○○棄置被害人張格銘之行為並未加重被害人張格
    銘死亡之機率，被害人張格銘之死因，係由於被告辛○○之
    衝撞、拖行，是被告辛○○應論以殺人既遂罪。本件事證已
    臻明確，被告辛○○殺人犯行，洵堪認定。
貳、論罪科刑之理由：
一、核被告辛○○所為，係犯刑法第二百七十一條第一項之殺人
    罪，公訴人認被告所為係犯同法第二百七十一條第二項殺人
    未遂罪，尚有未洽。又刑事訴訟法第三百條所謂變更法條，
    係指罪名之變更。本件檢察官係以刑法第二百七十一條第二
    項殺人未遂罪起訴，本院審理結果認係犯同條第一項之殺人
    既遂罪，因其罪名同為「殺人」，原係適用同一法條，僅行
    為態樣有既遂、未遂之分，不發生變更起訴法條之問題，即
    無庸引刑事訴訟法第三百條變更檢察官起訴之法條，併此敘
    明（參照最高法院七十二年度台上字第四八００號、八十七
    年度台上字第三二三四號判決意旨）。
二、撤銷改判之理由：
  (一)撤銷原判決之理由：
  1.原審以被告辛○○犯行事證明確，予以論罪科刑，固非無見
    ，惟查，被害人張格銘係立於被告辛○○車前並拍打擋風玻
    璃，被告辛○○不可能未視及被害人張格銘，且被告辛○○
    以不確定之殺人故意加足油門衝撞被害人張格銘，被害人張
    格銘亦因其衝撞行為並拖行重傷送醫不治死亡，應認被告辛○○係殺人犯行之既遂，故被告辛○○並非因過失撞及被害
    人張格銘，原審判決變更起訴法條認被告辛○○係過失行為
    而論以過失致死罪責，即有未合。
  2.對於上訴理由之審酌：
    被告辛○○上訴意旨否認犯罪，辯稱其當時之行為符合正當
    防衛之要件並指摘原審量刑過重，其上訴尚無理由。
  3.據上所述，被告辛○○上訴事項為無理由，上訴意旨雖不足
    採信，惟檢察官據告訴人丁○○之請求提起上訴，指摘原判
    決認被告辛○○無駕車殺人故意之部分係屬不當，為有理由
    ，應由本院將原判決此部分予以撤銷改判。
  (二)自為判決之科刑及審酌之理由：
  1.爰審酌被告辛○○並無不良素行，有臺灣高等法院被告全國
    前案紀錄表在卷可憑，其犯罪之動機係因在雙方發生爭執中
    ，急於離開現場而駕車撞擊被害人張格銘，致鑄此悲劇，且
    所侵害者係他人之生命法益，為個人法益中之最重要者，犯
    罪所生損害難謂輕微，又被告辛○○在案發日即八十八年七
    月十一日至派出所說明案情製作警詢筆錄時，先則謊稱ＱＵ
    ─四九五六號自小貨車失竊，經警方多次詢問後，於同日十
    七時十分才坦承犯罪（見八十八年度相字第一０二七號卷第
    一二頁背面），被告於警詢初時有意逃避刑責，兼衡酌被告
    辛○○犯罪所生危害程度，及犯罪後已與被害人家屬達成民
    事和解賠償損害，由被告辛○○賠償新臺幣（下同）三百萬
    元（不含汽車強制責任險保險金一百二十萬元），由同案被
    告己○○賠償一百五十萬元，業據證人即告訴人丁○○（即
    被害人之父親）於本院到庭證述屬實（見本院卷第七六頁）
    ，復有和解協議書一份附卷可稽（見原審卷第四二頁）之犯
    後態度等一切情狀（修正刑法第五十七條之規定，為法院就
    刑之裁量審認標準見解之明文化，非屬法律之變更），從輕
    量處最低刑度有期徒刑十年，以示懲儆。
  2.又被告行為後，刑法第三十七條關於褫奪公權之規定業於九
    十四年二月二日修正公布，自九十五年七月一日起施行，修
    正前刑法第三十七條第二項規定宣告六月以上有期徒刑者，
    依犯罪性質認為有褫奪公權之必要者，得宣告褫奪公權一年
    以上十年以下褫奪公權，修正後改為宣告一年以上有期徒刑
    者，依犯罪性質認為有褫奪公權之必要者，始得宣告褫奪公
    權，惟本件宣告刑係有期徒刑十年，其修正並無影響，然修
    正前刑法第三十六條第三款規定褫奪公權尚包括行使選舉、
    罷免、創制、複決之資格，修正後新法則刪除此部分規定，
    顯然對於被告辛○○較為有利，是本院綜上新舊法整體比較
    結果，認修正後之新法規定對於被告辛○○較有利，參酌被
    告辛○○犯本件殺人罪之性質，認有宣告褫奪公權之必要，
    依刑法第二條第一項後段，應適用修正後之規定，同時諭知
    褫奪公權五年。至於扣案之車牌號碼ＱＵ－四九五六號自小
    貨車乙部，雖屬被告辛○○所有，惟非專供犯罪所用之物，
    爰不予宣告沒收，併此敘明。
  3.又量刑固屬法院自由裁量之職權，然仍應受比例原則等法則
    之拘束，並非可恣意為之，致礙及公平正義之維護，必須兼
    顧一般預防之普遍適應性與具體個案特別預防之妥當性，始
    稱相當。而刑法第五十九條之酌量減輕其刑，必於犯罪之情
    狀，在客觀上足以引起一般同情，認為即予宣告法定低度刑
    期，猶嫌過重者，始有其適用；至於被告無前科、家境貧困
    、肢體殘障、坦白犯行，犯罪所得低微等情狀，僅可為法定
    刑內從輕科刑之標準，不得據為酌量減刑之理由（參照最高
    法院九十四年度台上字第九號判決）。查被告辛○○因在雙
    方爭執中，明知被害人張格銘立於車前拍打擋風玻璃，已預
    見以貨車撞擊將致人於死，猶萌生殺害被害人張格銘之不確
    定故意，竟仍往前行駛，致撞及被害人張格銘，並繼續拖行
    被害人張格銘，因而致被害人張格銘死亡，造成被害人張格
    銘家人無法挽回之傷痛，其犯罪情節在客觀上尚難認為足以
    引起一般人之同情而有情堪憫恕之處，是被告辛○○雖無任
    何刑事前科資料，素行良好，需扶養年邁之母親、幼年子女
    及配偶（見本院八十九年上訴字第四二二號卷第一三四、一
    三五頁之間所附被告辛○○之戶口名簿影本），經濟負擔沈
    重，並已經與被害人家屬達成和解，本院詳予審酌結果，認
    被告辛○○處以法定本刑之最低刑度即有期徒刑十年，並無
    情輕法重之情形，且符合罪刑相當性及比例原則，是被告辛○○之犯罪情狀，尚與刑法第五十九條規定減刑之事由不符
    ，併此敘明。
三、法律之適用：
  (一)刑事訴訟法第三百六十九條第一項前段、第三百六十四條、
    第二百九十九條第一項前段。
  (二)刑法第二條第一項後段、第二百七十一條第一項、第三十七
    條第二項。
本案經檢察官壬○○到庭執行職務。
中    華    民    國    95    年    11    月    23    日
               刑事第十一庭  審判長法  官  陳  朱  貴
                                   法  官  何  志  通
                                   法  官  胡  文  傑
上列正本證明與原本無異。
如不服本判決應於收受送達後十日內向本院提出上訴書狀，其未
敘述上訴之理由者並得於提起上訴後十日內向本院補提理由書（
均須按他造當事人之人數附繕本）。
                                   書記官  陳  文  琴
中    華    民    國    95    年    11    月    24    日
附錄本案論罪科刑法條全文：
刑法第二百七十一條第一項
殺人者，處死刑、無期徒刑或十年以上有期徒刑。
                                                      Ｆ


司法院資訊處製作；財團法人民間司法改革基金會備份。
